臺灣臺南地方法院民事判決　九十一年度訴字第二三四號
　　原　　　告　大佶禮品有限公司
　　法定代理人　甲○○
　　被　　　告　劉國川即德麗亞實業社
右當事人間請求給付質押金事件，本院判決如左：
    主    文
被告應給付原告新台幣捌拾萬元，及自民國九十年十一月二日起至清償日止，按週年
利率百分之五計算之利息。
訴訟費用由被告負擔。
本判決於原告以新台幣貳拾柒萬元供擔保後，得假執行。
    事    實
甲、原告方面：
  一、聲明：求為判決：除假執行擔保金額外，如主文所示。
  二、陳述：
    （一）原告大佶禮品有限公司之董事長為甲○○，惟原告公司事務之處理大都由
          張俊賢（即董事長之配偶）綜理，故兩造間所簽代理買賣合同書，均由張
          俊賢代理原告公司簽約。兩造簽立代理買賣合同書，由原告代理買賣「專
          利磁性芳香胸罩杯」商品，代理期間自八十八年十一月一日至九十年十月
          三十一日止，雙方於合同書第七條約定：「代理買賣期間，乙方（即原告
          ）應提供協助金新台幣（下同）八十萬元於甲方質押，合作期滿甲方無息
          歸還乙方。」原告依約定交付八十萬元於被告質押。並於合作期滿委託律
          師發函通知被告，請求依約定於合作期滿時，將質押之八十萬元歸還原告
          。然被告竟置之不理，不歸還上開質押之八十萬元，爰提起本件訴訟。
    （二）又依據兩造所簽立之合同書第四條約定，原告出貨未達基本數量之效果，
          僅被告有權將原告降為地區經銷商，原告事後也經銷被告提供之其他商品
          ，也付清所有貨款。本件係依據合作期滿，要求依約返還質押金，原告並
          未要求被告支付利息，被告自無權因銷售數量不足而扣減質押金。又被告
          提出之廣告及開模費用，均為九十年及九十一年期間之單據，並非簽立買
          賣合同期間所生之費用。況被告提出之廣告費用係針對其申請專利商標之
          產品，並非為原告所做廣告，且合同書內亦未約定廣告費用應由原告負擔
          。而八十八年底已經用其他產品代替合同書內所約定之商品來經銷，不可
          能要求被告另行開模。
  三、證據：提出經濟部公司執照、代理買賣合同書及律師函等影本各乙份為證。
乙、被告方面：
  一、聲明：求為判決駁回原告之訴。
  二、陳述：原告簽約時承諾會依約賣出二千組之商品，但原告僅賣出三百組貨，之
      後即未再出貨。因原告曾表示會解決銷售不良之問題，乃又陸續生產約七、八
      千組商品，故係因原告違約而沒收其質押金。又此段期間，也曾花費四十萬元
      之廣告費用及開模費用，這些損失均應由原告負擔。
  三、證據：出貨單五紙、海報一張、估價單四紙及報紙廣告十六張為證。
丙、本院依職權訊問證人陳慶裕。
    理    由
一、原告起訴主張：兩造簽立代理買賣合同書，由原告代理買賣「專利磁性芳香胸罩
    杯」商品，代理期間自八十八年十一月一日至九十年十月三十一日止，雙方於合
    同書第七條約定：代理買賣期間，原告應提供協助金八十萬元予被告質押，合作
    期滿被告無息歸還原告等語。原告乃依約定交付八十萬元於被告質押，嗣合作期
    滿委託律師發函通知被告，請求依約定於合作期滿時，將質押之八十萬元歸還原
    告。然被告竟置之不理，不歸還上開質押之八十萬元，爰提起本件訴訟，訴請被
    告應返還上開款項及自九十年十一月二日起至清償日止之利息等語，業據其提出
    代理買賣合同書及律師函等影本各乙份為證，被告就兩造簽立有代理買賣合同書
    及原告交其八十萬元之質押金等情，並不爭執，堪信原告此部分主張之事實為真
    正。
二、被告雖辯以：原告簽約時承諾會依約賣出二千組之商品，但原告僅賣出三百組貨
    ，之後即未再出貨。因原告曾表示會解決銷售不良之問題，乃又陸續生產約七、
    八千組商品，故係因原告違約而沒收其質押金。又此段期間，也曾花費四十萬元
    之廣告費用及開模費用，這些損失均應由原告負擔云云。惟查：
    （一）按解釋意思表示，應探求當事人之真意，不得拘泥於所用之辭句，民法第
          九十八條定有明文。又解釋契約，固須探求當事人立約時之真意，不能拘
          泥於契約之文字，但契約文字業已表示當事人真意，無須別事探求者，即
          不得反捨契約文字而更為曲解。最高法院著有十七年上字第一一一八號判
          例可資參照。經查原告主張：兩造約定由原告取得代理權，並交付八十萬
          元予被告，待合約期滿再返還此筆款項等語；被告則辯稱：該質押金係做
          為履約之保證，若原告未依約履行，自可就前開質押金扣款等語，是兩造
          間就上開八十萬元之質押金性質為何，參照首揭判例意旨，自須探求兩造
          立約時之真意為何。按諸系爭代理買賣合同書第七條約定：「代理買賣期
          間，乙方（即原告）應提供協助金新台幣（下同）八十萬元於甲方（即被
          告）質押，合作期滿甲方無息歸還乙方。」等語以觀，該筆八十萬元雖係
          由原告「質押」予被告，然該筆金額係「協助金」之性質，而非擔保兩造
          間之債權債務關係之履行，是以，原告提供該筆八十萬元無息交由被告使
          用，協助其擴展系爭專利商品之銷售版圖，被告則將系爭商品之銷售代理
          權授予原告，是原告係以八十萬元金額之利息做為取得銷售系爭商品代理
          權之代價，方於合同書內約明待兩造之合作期滿由被告無息歸還原告。此
          亦與證人即與原告合作系爭商品之銷售商李慶裕證稱：「當初約定由原告
          提供質押金八十萬元無息供被告使用，原告則取得代理權，兩造約定每月
          出貨應達二千組，未達此數目只是降為地區經銷商，並未約定地區經銷商
          最少之銷售量，也未約定若未達銷售量是否從質押金扣款」等語相符（見
          本院九十一年四月十七日準備程序筆錄），足見系爭八十萬元之款項，僅
          原告為協助被告專利商品之銷售，而供被告周轉使用，非如被告所稱係履
          約保證金。復參以兩造所簽立之合同書自始未約明原告如有違反約定時，
          應如何就上開八十萬元之款項扣款等情，益徵，原告交由被告八十萬元之
          款項，即屬協助金性質及以該款項之利息作為取得代理權之對價，而非如
          被告所稱有違約之賠償總額預定之履約保證金之性質自明。
    （二）被告復辯以：原告因未能達成系爭合同書所約定之基本銷售量，而有違約
          之事由，被告自得逕行就其留置之八十萬元金額扣款云云。原告就未達基
          本銷售數量之情事固不爭執，然依據系爭代理買賣合同書第四條約定：「
          代理數量：每月基本出貨量為２０００組為準，乙方如無法達到基本數量
          ，甲方有權將乙方調降為地區經銷商。」等語，除此之外，即未就原告無
          法達成基本銷售量有何處罰性規定，則原告縱因上開事由而有違約之情事
          發生，依據上開合同書之約定，被告僅能將原告調降為地區經銷商，減少
          其取得系爭專利商品之數量，而非能逕行對原告主張因違約而應扣抵款項
          之處罰。況參諸被告提出之報紙廣告內容以觀，被告亦刊登廣告徵求地區
          經銷、直銷及國外代理商，足見除總經銷商外，被告亦授權他人為地區經
          銷商以代理銷售系爭商品，則被告自得依據經銷商就系爭商品之銷售情形
          而調整與合作對象之配合程度，是被告上開辯稱，自不足取。
    （三）被告雖又辯稱：為協助原告銷售系爭商品，支出約四十萬元之廣告費用，
          並為使原告易於銷售，又陸續開模提供各種尺寸之商品供原告販售，原告
          自應就此額外開模費用補償被告云云，固據其提出海報一張、估價單四紙
          及報紙廣告十六張為證。然查，被告因原告就系爭專利商品之銷售量欠佳
          ，乃於八十八年十一月起提供其他商品供原告販售，有被告提供之出貨單
          五紙為證，並為原告所不爭執，堪信此部分為真正，是被告對於原告無力
          銷售系爭專利商品之情形應知悉甚明。復觀諸被告所提出之海報及報紙廣
          告係八十八年十二月、八十九年二月、三月及四月針對「優麗媚網狀磁能
          芳香胸墊」之被告註冊登記之專利商品所為之宣傳廣告，而該廣告下方並
          載明：「德麗亞公司」誠徵國內外代理商等情，此乃因促銷其註冊之專利
          商品之販售，而支出上開廣告支出，是否應由原告支出，已有疑問。況兩
          造於簽立系爭合同書時，亦未約定廣告費用必須由原告另行負擔，則被告
          辯以原告應支付廣告費用云云，自非可採。再查，被告提出之開模估價單
          四張，分別為九十年三月二十二日、同年七月二十日、二十一日及九十一
          年五月一日所開具，而原告於八十八年十一月開始販售被告提出之替代產
          品以取代系爭專利商品，已如前述，則被告復辯稱上開開模費用係為使原
          告能有更多元尺寸可供選則以利販售，亦屬無據，而不可採信。
    （四）綜上所述，原告主張依據兩造所定合同書之約定，於其代理期間屆滿日即
          九十年十月三十一日，被告依約應將原告提供之八十萬元協助金歸還原告
          乙節，為有理由；被告辯以原告有違約之事由，即應自上開八十萬元之質
          押金扣款及原告應負擔廣告費用及開模費用云云，均屬無據，殊非可採。
三、從而，原告主張依據契約約定，請求被告應給付原告八十萬元，及自九十年十一
    月二日起至清償日止，按週年利率百分之五計算之利息，為有理由，應予准許。
四、原告陳明願供擔保請准宣告假執行，經核無不合，爰酌定相當之擔保金額，併予
    准許之。
五、結論：原告之訴為有理由，依民事訴訟法第七十八條、第三百九十條第二項，判
    決如主文。
中　　　華　　　民　　　國　　九十一　　年　　　五　　　月　　二十二　　日
                                臺灣臺南地方法院民事第二庭
~B審判長法　官　蔡　美　美
~B　　　法　官　黃　瑪　玲
~B　　　法　官　王　慧　娟
右為正本係照原本作成
如對本判決上訴，須於判決送達後廿日內向本院提出上訴狀（應附繕本）。
中　　　華　　　民　　　國　　九十一　　年　　　五　　　月　　二十二　　日
~B法院書記官　　黃　玉　真
